【裁判字號】    89,上訴,4466
【裁判日期】    891027
【裁判案由】    偽造文書等
【裁判全文】
臺灣高等法院刑事判決                          八十九年度上訴字第四四六六號
    上  訴  人
    即  被  告  丙○○
    選任辯護人  康勝男
右上訴人因偽造文書等案件，不服臺灣桃園地方法院八十九年度訴字第一○一六號，
中華民國八十九年十月二十七日第一審判決（起訴案號：臺灣桃園地方法院檢察署八
十九年度偵字第八一四九號），提起上訴，本院判決如左：
    主  文
原判決撤銷。
丙○○共同行使偽造私文書，足以生損害於他人，累犯，處有期徒刑月，如易科罰
金以佰元折算壹日。
偽造「乙○○」印章壹枚及偽造中華電信股份有限公司台灣北區電信分公司桃園營運
處市內電話裝機申請書上「乙○○」印文壹枚均沒收。
    事  實
一、丙○○曾於民國八十七年間因賭博案件，經臺灣桃園地方法院桃園簡易庭於八十
    七年八月十三日判處有期徒刑五月，如易科罰金以三百元折算一日，於同年十一
    月十一日易科罰金執行完畢，猶不知悔改，於八十八年間因無資力繳納電話費而
    遭停話，竟為申請新電話免費使用，基於行使偽造私文書之犯意聯絡，於同年五
    月間某日，在桃園縣桃園市○○○路○段三二三巷二十號十六樓（社區名為「天
    下大觀」，起訴書誤繕為同路段三二巷二十號六樓），向有犯意聯絡之年籍、姓
    名不詳綽號「小可」之成年女子，取得乙○○遺失之國民身分證及偽造之印章各
    一枚，於同年五月十一日偕同不知情之甲○，共赴桃園縣桃園市○○路○段三十
    號「中華電信股份有限公司台灣北區電信分公司桃園營運處」（下稱中華電信）
    ，申請電話裝機，而在市內電話裝機申請書上偽填乙○○之年籍資料及地址，並
    蓋用前開偽造「乙○○」之印章，偽造「乙○○」印文一枚，復於形式上委由不
    知情之甲○為代理人，併將乙○○國民身分證及前開申請書交付不知情之中華電
    信辦事員據以行使，申請○三─0000000號市內電話，足以生損害於乙○
    ○及中華電信。嗣經裝機完工後，丙○○即基於為自己不法利益之概括犯意，自
    同年五月間某日起（起訴書誤繕為同年六月）至同年八月間止，連續在大興西路
    上址，撥打前開電話，獲取免費通話之不法利益達新台幣（下同）一萬四千九百
    八十九元。同年八月間，乙○○因接獲中華電信公司繳納電信費用通知單，遂向
    中華電信提出申訴，經中華電信函請桃園縣警察局偵辦，因而循線而查知上情。
二、案經桃園縣警察局桃園分局報請台灣桃園地方法院檢察署檢察官偵查起訴。
    理  由
一、訊據上訴人即被告丙○○固不諱言持用乙○○之國民身分證及印章，並偕同甲○
    至中華電信申辦0000000號市內電話使用，惟矢口否認有何行使偽造私文
    書及詐欺得利等犯行，辯稱：乙○○之國民身分證【是「小可」為向伊分租房間
    而拿給代伊處理租屋事宜之警衛（即大樓管理員）】，因在「小可」來租屋之前
    ，伊本來就要以丘坤（即「天下大觀」之管理員）之名義裝機，剛好「小可」來
    租屋，說她也需要，所以【警衛就將她交付的身分證拿給我們】去申請。且乙○
    ○是「小可」的先生，伊有要「小可」帶她先生來簽約，伊實無偽造文書及詐欺
    得利之犯意。況且伊事後也繳清該筆電話費用云云。
二、經查：
    (一)右揭事實，業據被告丙○○於檢察官偵查中供承不諱，即渠供稱：「（問：有
      無用乙○○之身分證去申請大哥大〈按應係市內電話之誤〉？）有，是一個在
      我家打麻將的小姐，我因為之前無錢繳電話費，我想再設一支新電話，故『小
可』拿這張身分證給我用．．．．．．」，「（問：行動電話上之申請書〈按
      應係市內電話之誤〉？）是我自己書寫甲○之姓名、地址，及乙○○之印章是
      我蓋上去」等情無訛（見偵卷第二十頁及第三十四頁反面），核與證人甲○於
      警訊及原審訊問時所證稱：伊當天係去被告天下大觀家中打牌，被告說電話被
      電信局停話，請伊用身分證替他申請一支新電話，但伊不同意，被告就請伊當
      保證人，被告要用她朋友身分證去申請，伊才答應陪同被告去申請電話，且資
      料均為被告自行填寫，印章也是被告拿出來的等語相符（見偵卷第五頁反面，
      本院八十九年八月三十日訊問筆錄）。參以原審卷附桃園縣八德市戶政事務所
      八十九年八月二日桃德戶字第五六五○號函號暨補發國民身分證申請書所示，
      被害人乙○○之身分證確於八十七年五月一日遺失而於同年月二十七日申請補
      發（參原審卷第二十二頁及第二十三頁。至被害人乙○○於八十九年五月十三
      日在警訊時雖稱：伊之身分證係於八十八年三月間遺失，與上開申請書所載身
      分證遺失、申領日期甚有出入，惟以申請書乃申請人於申請當時所填寫，其上
      有關遺失時間及申請補發日期之記載，恆較被害人僅憑個人記憶所為陳述更為
      確實可信，故有關被害人身分證遺失之日期，應以上開補發國民身分證申請書
      所載較為確實，此徵諸被害人乙○○於原審中所稱「我在警察局時說的是大概
      日期」云云，即更可明白）以及被害人乙○○於案發後猶指其身分證係遺失而
      非謂係交由他人使用等情節以觀，被告顯係冒用被害人乙○○身分證申請上開
      市內電話之事證，實已至為明白。
    (二)雖被告嗣於原審及本院訊問時，均改口翻異前詞，陳稱：上開被害人乙○○身
      分證係因綽號「小可」之女子向伊租屋時所交付云云。惟其對於該被害人乙○
      ○之身分證究係何人所交付一節，被告或於原審中先稱：係「小可」直接拿乙
      ○○身分證給伊，守衛丘坤在場有看到（見原審卷第四十一頁八十九年八月三
      十一日訊問筆錄）；惟嗣又改稱：「小可」租屋時，伊不在場，事後丘坤有將
      錢與乙○○國民身分證交給伊（見原審卷七十頁八十九年九月二十八日筆錄）
      。另於本院中先稱：被害人邱炳坤之身分證是「小可」拿給伊的，嗣又旋即改
      稱：「丘坤是帶『小可』到樓上找我的」「他（指丘坤）的確是拿男的身分證
      給我」（參本院卷附九十年一月八日審理筆錄第四頁），足見其所述反覆不定
      ，自難深信。
    (三)又被告於原審中所聲請傳喚之證人即「天下大觀」管理員丘坤及前主任管理員
      陳炎坤，雖據渠二人於原審中證稱：於八十八年五、六月間，有一女子帶一小
      男孩來租房子，該女子有拿一萬元及一張身分證出來等語。惟對於該只身分證
      究為男性抑女性所有，以及該身分證究係交予何人等疑義，證人丘坤先是證稱
      ：「我確定『小可』係拿【女性】身分證，我叫『小可』直接上樓拿【給被告
      】」；而證人陳炎坤則稱：「．．．．．．該名女子有拿一萬元及一張身分證
      【給丘坤】．．．．．．我有看到那張身分證是『邱』姓的【男性】身分證」
      ，不但該二證人所言互異，且經原審以上述丘坤之證言質之被告，經被告表示
      丘坤出過車禍，記憶不清楚等語後，證人丘坤旋即改口稱：「小可」係拿男性
      身分證云云，更足見渠等證言，顯有重大瑕疵，尚難資為有利於被告認定之依
      據。
   (四)至於另一證人張倉華於原審中雖證稱：伊於八十八年五月中旬，至「天下大觀
     」找被告介紹有機肥料生意，當時有一名三十多歲女子帶一小男孩在場，被告
     有拿身分證及印章給那名女子，並說電話辦好了，若要簽約請他先生一起來，
     但伊並沒有仔細看身分證及印章等語（見原審八十九年十月十九日審判筆錄）
     ，惟證人張倉華既無法肯定身分證及印章係屬被害人乙○○，則其指陳之女子
     與是否即為被告所辯稱之「小可」，已值存疑，況此部分亦乏證據證明該證人
     所言非虛，殊難憑信。矧被告既要分租房間給「小可」使用，何以竟未探詢「
     小可」之真實姓名？且被告既稱電話係「小可」委伊代辦云云，何以被告卻不
     敢在申請書上留存真實姓名，反另要求證人甲○擔任形式上之代理人？尤其，
     事後「小可」既未搬來同住，被告亦不繳清前欠電話費，申請復話，更擅自撥
     打該支新電話使用長達三個月，免費獲取一萬四千九百八十九元之免費通話不
     法利益，凡此種種，均與常情不合，足見被告所辯，要屬卸責之詞，要無足取
     。
   (五)此外，復有中華電信市內電話裝機申請書及電信費收據三紙在卷可參，是本件
     事證明確，被告犯行洵堪認定。
三、核被告所為，係犯刑法第二百十六條、第二百十條之行使偽造私文書罪及同法第
    三百三十九條第二項、第一項之詐欺得利罪。而「小可」既提供乙○○國民身分
    證及印章供被告申請新電話使用，則被告與「小可」就行使偽造私文書行為，顯
    有犯意聯絡及行為分擔，應以共同正犯論。被告蓋用偽造乙○○印章所生之印文
    ，為偽造文書之部分行為，而偽造之低度行為又為行使之高度行為所吸收，均不
    另論罪。公訴人認另成立刑法第二百十七條偽造印文、署押罪云云，容有誤會。
    被告先後多次詐欺得利之犯行，時間緊接，犯罪構成要件相同，顯係基於概括犯
    意為之，應依刑法第五十六條連續犯規定論以一罪，並加重其刑。被告所犯前開
    二罪間，有方法結果之牽連關係，依刑法第五十五條規定，從一重之行使偽造私
    文書罪處斷。又被告曾有如事實欄所載之前科紀錄及執行情形，此有台灣桃園地
    方法院檢察署刑案資料查註紀錄表一紙在卷可憑，其於執行完畢後五年之內再犯
    有期徒刑以上本案之罪，為累犯，應依刑法第四十七條規定遞加重其刑。
四、又按行為後法律有變更者，適用裁判時之法律。但裁判前之法律有利於行為人者
    ，適用最有利於行為人之法律，刑法第二條第一項定有明文。有關刑法第四十一
    條關於易科罰金之規定，業經立法院於九十年一月四日修正通過，並經總統於同
    年月十日明令公布，同年月十二日生效施行。觀諸上開修正後得易科罰金之規定
    「犯最重本刑為五年以下有期徒刑以下之刑之罪，而受六個月以下有期徒刑或拘
    役之宣告，因身體、教育、職業、家庭之關係或其他正當事由，執行顯有困難者
    ，得以一元以上三元以下折算一日，易科罰金。但確因不執行所宣告之刑，難收
    矯正之效，或難以維持法秩序者，不在此限。併合處罰之數罪，均有前項情形，
    其應執行之刑逾六月者，亦同」，較修正前同條所定「犯最重本刑為三年以下有
    期徒刑以下之刑之罪，而受六月以有期徒刑或拘役之宣告，因身體、教育、職業
    、或家庭之關係，執行顯有困難者，得以一元以上三元以下折算一日，易科罰金
    」之內容，顯然為有利於被告。是被告所犯，苟為最重本刑五年以下有期徒刑以
    下刑之罪，且受六個月以有期徒刑或拘役之宣告，即有修正後刑法第四十一條規
    定之適用，先此敘明。
五、原審以被告罪證明確，因而據予論科，固非無見，惟查：(一)本件申請電話裝機，
    均係被告所為，至於證人甲○不過陪同被告前往中華電信辦理申請手續，並由被
    告於申請書上填寫以甲○為代理人，並非被告利用不知情之甲○逕自前往辦理，
    與學說上所謂「間接正犯」之情形尚屬有間，原審認被告所為應成立間接正犯，
    容非允洽。(二)其次，被告就所欠繳之上開電話費，業於八十八年六月十九日全部
    繳清，有其提出之電信費收據影本附於偵查卷第三十一頁可稽，原審未予斟酌，
    亦有疏漏。被告上訴意旨否認犯罪雖無理由，惟原判決既有上述可議之處，即屬
    無可維持，自應由本院予以撤銷改判。爰審酌被告為取得免費通話不法利益，偽
    以乙○○名義申請電話使用，致乙○○本人受中華電信追繳電話費，經警循線追
    查之下始繳納該筆電話費用，法紀觀念薄弱等一切情狀，量處如主文第二項所示
    之有期徒刑三月，並依修正後刑法第四十一條第一項前段，諭知易科罰金以三百
    元折算一日之折算標準。至於偽造「乙○○」印章及偽造乙○○名義向中華電信
    股份有限公司台灣北區電信分公司桃園營運處申請○三─0000000號電話
    之市內電話裝機申請書上偽造「乙○○」印文各一枚，併依刑法第二百十九條規
    定沒收之。
據上論斷，應依刑事訴訟法第三百六十九條第一項前段、第三百六十四條、第二百九
十九條第一項前段、刑法第二十八條、第二百十六條、第二百十條、第三百三十九條
第二項、第一項、第五十五條、第四十七條、第四十一條第一項前段、第二百十九條
、罰金罰鍰提高標準條例第一條前段、第二條，判決如主文。
本案經檢察官楊楚猛到庭執行職務。
中      華      民      國    九十      年      一      月     十九     日
                              臺灣高等法院刑事第二十庭
                                  審判長法  官  葉  麗  霞
                                        法  官  黃  瑞  華
                                        法  官  余  來  炎
右正本證明與原本無異。
如不服本判決應於收受送達後十日內向本院提出上訴書狀，其未敘述上訴之理由者並
得於提起上訴後十日內向本院補提理由書（均須按他造當事人之人數附繕本）。
                                        書記官  黃  麗  玲
中    華    民    國     九十     年         一     月        十九      日
附錄本判決論罪科刑法條：
刑法第二百十六條
行使第二百十條至第二百十五條之文書者，依偽造、變造文書或登載不實事項或使登
載不實事項之規定處斷。
刑法第二百十條
偽造、變造私文書，足以生損害於公眾或他人者，處五年以下有期徒刑。
刑法第三百三十九條第二項、第一項
意圖為自己或第三人不法之所有，以詐術使人將本人或第三人之物交付者，處五年以
下有期徒刑、拘役或科或併科一千元（已提高十倍為一萬元）以下罰金。
以前項方法得財產上不法之利益或使第三人得之者，亦同。


司法院資訊處製作；財團法人民間司法改革基金會備份。
